【裁判字號】    94,重訴,243
【裁判日期】    950511
【裁判案由】    侵權行為損害賠償
【裁判全文】
臺灣臺南地方法院民事判決             94年度重訴字第243號
原      告  丁○○
            乙○○○
共      同
訴訟代理人  任進福律師
被      告  甲○○
上列被告因過失致死案件，原告提起刑事附帶民事訴訟，請求侵
權行為損害賠償，由本院刑事庭裁定移送前來（94年度交重附民
字第18號），經本院於民國95年4月27日言詞辯論終結，判決如
下：
    主      文
被告應給付原告丁○○新臺幣伍拾伍萬貳仟肆佰玖拾元，及自民
國九十四年八月十日起至清償日止，按年息百分之五計算之利息
。
被告應給付原告乙○○○新臺幣參拾捌萬肆仟壹佰玖拾陸元，及
自民國九十四年八月十日起至清償日止，按年息百分之五計算之
利息。
原告其餘之訴駁回。
訴訟費用由被告負擔五分之一，餘由原告負擔。
本判決第一項於原告丁○○以新臺幣壹拾捌萬肆仟元為被告供擔
保後，得假執行；本判決第二項得假執行。
原告其餘假執行之聲請駁回。
    事實及理由
一、本件原告起訴主張：
  (一)被告於民國93年12月19日下午5時至翌日凌晨零時許，分別
    在其服務之「夜歡酒店」及臺南市南區黃金海岸，先後飲用
    紅酒、高梁酒後，已達於不能安全駕駛動力交通工具之程度
    ，竟仍於酒後駕駛車牌號碼TW-6321號自用小客車，沿臺南
    市○區○○路1079巷由東往西方向行駛，於20日凌晨零時35
    分許行經明興路1079巷與明興路交岔路口時，本應注意汽車
    駕駛人酒後不得駕車及汽車行駛至無號誌之交岔路口時，支
    線道車應暫停讓幹道車先行，而依當時情形並無不能注意之
    情事，竟疏於注意，貿然右轉進入明興路，與適時沿臺南市
    ○○路外側快車道由南往北方向行駛，由被害人丙○○騎乘
    之車牌號碼H7P-775號重型機車發生擦撞，致被害人丙○○
    受有創傷性腦挫傷併硬腦膜下出血等傷害，經送醫急救，仍
    於93年12月27日下午8時44分傷重不治死亡。被告駕駛上開
    動力交通工具肇事，竟未採取任何救護措施或報警前來處理
    ，即駕車逃離現場，幸為路人發現追趕攔下並報警，而警方
    據報前往處理時，被告身上酒味甚濃，經測得其呼氣酒精濃
    度為每公升0.41毫克。被害人丙○○確因本件車禍，受有創
    傷性腦挫傷併硬腦膜下出血等傷害致死，被告自應負過失致
    人於死之損害賠償責任。
  (二)被害人丙○○係因被告之過失駕駛行為致死，原告丁○○、
    乙○○○分別為被害人丙○○之父母，依民法第184條、第
    192條、第194條規定，被告自應對原告負侵權行為損害賠償
    責任。原告各請求被告賠償下列損害：
  1.殯葬費用部分：
    原告丁○○為被害人丙○○支出殯葬費用新臺幣（下同）
    367,500元。
  2.醫療費用部分：
    原告丁○○為被害人丙○○支出醫療費用284,568元。
  3.扶養費用部分：
    被害人丙○○係原告丁○○、乙○○○之子，被害人丙○○
    對原告均負有法定扶養之義務。原告2人除育有被害人丙○○外，尚有一女陳俐蓁，而被害人為71年1月19日出生，於
    93年12月27日死亡時已成年，且其生前受雇於藝珂人事顧問
    股份有限公司，有能力扶養原告2人，與訴外人陳俐蓁共負
    扶養義務。原告丁○○係41年4月3日出生，於被害人丙○○
    死亡時為52歲，依內政部統計處公布之臺灣地區男性簡易生
    命表所載，尚有餘命24.46年，自60歲起請求被害人丙○○
    扶養，扶養期間應有16.46年，依行政院主計處公佈臺南縣
    91年每人平均每年消費支出為148,200元，扣除中間利息一
    次可請求之金額為2,408,883元。原告丁○○有子女2人，平
    均負擔之扶養費為1,204,442元。原告乙○○○則係51年2月
    6日生，於被害人丙○○死亡時為42歲，依內政部統計處公
    布之臺灣地區女性簡易生命表所載，尚有餘命36.956年，自
    60歲起請求被害人丙○○扶養，扶養期間有18.95年，依行
    政院主計處公佈臺南縣91年每人平均每年消費支出為）148,
    200元，扣除中間利息一次可請求之金額為3,199,648元。原
    告乙○○○有子女2人，平均負擔之扶養費為1,599,824元。
  4.精神慰撫金部分：
    被害人丙○○死亡時年僅22歲，正值壯年，原告丁○○、乙○○○含莘茹苦將其扶養長大，慘遭橫禍，死於非命，白髮
    人送黑髮人，遽然喪子之痛至深且鉅，終日以淚洗面，難以
    撫平心中之悲慟，精神上受有極大之痛苦，且被告又酒後駕
    車，肇事逃逸，為此請求被告賠償原告丁○○、乙○○○精
    神上損失各2,500,000元。
  (三)綜合上述，原告丁○○受有4,356,510元損害、原告乙○○○受有4,099,824元之損害。爰依侵權行為之法律關係提起
    本件訴訟。並聲明：(一)被告應給付原告丁○○4,356,510元
    ，及自起訴狀繕本送達翌日起至清償日止，按年息百分之5
    計算之利息。(二)被告應給付原告乙○○○4,099,824元，及
    自起訴狀繕本送達翌日起至清償日止，按年息百分之5計算
    之利息。(三)願供擔保，請准宣告假執行。
二、被告則以：本件車禍事故伊確有過失，但被害人丙○○亦有
    過失，伊願意賠償原告，但原告請求之金額過高，伊無力負
    擔等語，資為抗辯。並聲明：原告之訴及假執行之聲請均駁
    回。
三、查本件原告主張被告飲酒後已不能安全駕駛動力交通工具，
    竟仍駕車上路，且於行經明興路1079巷與明興路交岔路口時
    ，本應注意汽車行駛至無號誌之交岔路口時，支線道車應暫
    停讓幹道車先行，而依當時天氣晴朗、夜間有照明、路面乾
    燥、無缺陷、亦無障礙物，且視距良好等情，客觀上無不能
    注意之情事，竟疏於注意貿然右轉，而於前揭時、地與被害
    人丙○○所騎乘之機車發生擦撞，造成被害人丙○○受有創
    傷性腦挫傷併硬腦膜下出血等傷害，經送醫急救，仍因顱內
    出血傷重不治死亡，而被告於肇事後即駕車逃逸之事實，為
    被告所不爭執，且經證人許竣捷於被告所涉過失致死刑事案
    件警詢、偵訊中證述明確（見相驗卷第15頁及偵查卷第14頁
    ），並有附於該案之道路交通事故現場圖、道路交通事故調
    查報告表(一)(二)、道路交通事故紀錄表、交通事故現場勘驗圖
    、呼氣酒精濃度測試報告表、刑法第185條之3案件測試觀察
    紀錄表、相驗筆錄、相驗屍體證明書、驗斷書、相驗照片、
    國立成功大學醫學院附設醫院93年12月21日診斷證明書及臺
    灣省臺南區車輛行車事故鑑定委員會94年2月2日南鑑字第
    0945900416號鑑定意見書等件可參，自堪信為真實。
四、惟原告主張被告就本件車禍之發生應負完全過失責任，並應
    賠償前揭金額之損害等情，則為被告所否認，並以前詞置辯
    ，則本件應審者為：(一)被告應賠償原告之金額為何？(二)原告
    對本件車禍之發生是否與有過失？茲分述如下：
  (一)按因故意或過失，不法侵害他人之權利者，負損害賠償責任
    ；故意以背於善良風俗之方法，加損害於他人者亦同，違反
    保護他人之法律者，推定其有過失；不法侵害他人致死者，
    對於支出醫療及增加生活上需要之費用或殯葬費之人，亦應
    負損害賠償責任；又被害人對於第三人負有法定扶養義務者
    ，加害人對於該第三人亦應負損害賠償責任。不法侵害他人
    致死者，被害人之父、母、子、女及配偶，雖非財產上之損
    害，亦得請求賠償相當之金額，民法第184條、第192條第1
    項、第2項及第194條分別定有明文。本件被害人丙○○既因
    被告過失駕駛行為，致發生交通事故死亡，而原告丁○○、
    乙○○○，分別為被害人丙○○之父母，有原告提出之戶籍
    謄本2件在卷可憑（見本院94年度交重附民字第18號卷第7頁
    ），則依上開規定，原告2人依侵權行為之法律關係請求被
    告賠償損害，洵屬正當。茲就原告2人請求之殯葬費、醫療
    費、扶養費、精神慰撫金等各項損害，分別論述如下：
  1.殯葬費用部分：
    原告丁○○主張為被害人丙○○支出殯葬費367,500元，有
    其提出之收據1紙可證（見本院94年度交重附民字第18號卷
    第8頁），並為被告所不爭執，且核其內容均屬必要或社會
    上一般發生此事必需之支出，應予准許。
  2.醫療費用部分：
    原告丁○○主張為被害人丙○○支出醫療費用284,568元之
    事實，固提出國立成功大學醫學院附設醫院收據2紙為證（
    見本院94年度交重附民字第18號卷第9頁），惟上開收據內
    載明實際自費負擔之金額為6,000元，其餘金額為健保給附
    ，而依據全民健康保險法第82條規定：「保險對象因汽車交
    通事故，經本保險提出醫療給付者，本保險之保險人，得向
    強制汽車責任保險之保險人代位請求該項給付。」，則全民
    健康保險之被保險人因汽車交通事故，經全民健康保險提供
    醫療給付者，全民健康保險之保險人得向強制汽車責任保險
    之保險人代位請求該項給付，且被告肇事所駕駛之車輛有投
    保強制汽車責任保險之事實，為兩造所不爭執，則原告此部
    分之賠償請求權已喪失，自不得再向被告請求，因此原告請
    求被告賠償之醫療費用，於其中自付額6,000元範圍內，為
    有理由，逾此數額之請求，為無理由。
  3.扶養費用部分：
  (1)按民法第1117條第1項規定，受扶養權利者，以不能維持生
    活而無謀生能力者為限，而同條第2項僅規定，前項無謀生
    能力之限制，於直系血親尊親屬不適用之。又按直系血親相
    互間互負扶養之義務，負扶養義務者有數人時，直系血親卑
    親屬為第一順序之履行扶養義務人，同係直系卑親屬者，以
    親等近者為先，負扶養義務者有數人而其親等同一時，應各
    依其經濟能力分擔義務；又夫妻互負扶養之義務，其負扶養
    義務之順序與直系血親卑親屬同，民法第1114條、第1115條
    第1項第1款、第2項、第3項、第1116條之1分別定有明文。
  (2)查原告丁○○、乙○○○分別為41年4月3日、51年2月6日生
    ，其等除育有被害人丙○○外，尚有成年子女陳俐蓁，此有
    戶籍謄本可稽，是被害人丙○○與訴外人陳俐蓁均為原告丁○○、乙○○○之扶養義務人。又勞動基準法第54條有關強
    制退休之規定，係以年滿60歲為強制退休之年齡，則一旦年
    滿60歲，應認難再從事體力勞動，而無工作收入，是原告2
    人主張其等自年滿60歲起有受扶養之必要，應可採信。再者
    ，本件原告丁○○、乙○○○於被告丙○○死亡時，年齡分
    別為52歲8月又4日、42歲10月又21日，依內政部92年度臺灣
    地區簡易生命表之平均餘命，男性為25.25歲、女性為38.76
    歲，原告丁○○、乙○○○主張尚有餘命24.46年、36.95年
    ，自屬可採，依此計算其等受扶養之年數分別為16.46年、1
    8.95年。另原告雖主張依行政院主計處公佈臺南縣91年度每
    人平均每年消費支出為148,200元為計算扶養費之標準，惟
    按扶養之程度，應按受扶養權利者之需要，與負扶養義務者
    之經濟能力及身分定之，而被害人丙○○92年度之薪資所得
    為57,071元，如以原告主張每人每年之消費支出148,20 0元
    計算，被害人丙○○之所得顯不足負擔，是本院斟酌扶養之
    程度、受扶養權利者之需要，扶養義務者之經濟能力及身分
    等情形，認以92年度法定扶養親屬寬減額即70歲以前每人每
    年74,000元，70歲以後每人每年111,000元，計算受扶養額
    較為適當。
    是原告丁○○、乙○○○得請求由被害人丙○○扶養之金額
    如下：
    原告丁○○部分：
      70歲以前以92年度所得稅扶養親屬寬減額74,000元為計算
      標準，70歲以後以92年度所得稅扶養親屬寬減額111,000
      元為計算標準，經依霍夫曼公式扣除中間利息後，再以配
      偶（夫妻互負扶養義務）及成年子女人數平均分擔扶養義
      務計算，原告丁○○得一次請求之扶養費為415,772元。
      【計算式為：｛[74000*8.00000000（此為應受扶養10年
      之霍夫曼係數）]=612593/3（被害人丙○○應負擔之比例
      ）=204198｝＋｛[111000*5.00000000（此為應受扶養6年
      之霍夫曼係數）+111000*0.46*（6.00000000-0.00000000
      ）]/3=211574｝＝415772（小數點以下均四捨五入）】
    原告乙○○○部分：
      70歲以前以92年度所得稅扶養親屬寬減額74,000元為計算
      標準，70歲以後以92年度所得稅扶養親屬寬減額111,000
      元為計算標準，經依霍夫曼公式扣除中間利息後，再以配
      偶及成年子女人數平均分擔扶養義務計算，惟被害人丙○○前16.46年之扶養義務為3分之1，其餘2.49年之扶養義
      務為2分之1（因此年數已超出原告丁○○之餘命，原告丁○○已無扶養義務），則原告乙○○○得一次請求之扶養
      費為548,852元。【計算式為：｛[74000*8.00000000（此
      為應受扶養10年之霍夫曼係數）]=612593/3=204198｝＋
      ｛[111000*5.00000000（此為應受扶養6年之霍夫曼係數
      ）+111000*0.46*（6.00000000-0.00000000）]/3=21157
      4｝＋｛111000*1.00000000（此為應受扶養2 年之霍夫曼
      係數）+ 111000*0.49*（2.00000000-0.00000000）/2=13
      3080｝＝548852（小數點以下均四捨五入）】
  (3)綜上所述，原告丁○○得請求被告賠償扶養費之損害額為
    415,772元，原告乙○○○得請求被告賠償扶養費之損害額
    為548,852元，在此範圍內之請求為有理由應予准許，逾此
    部分之請求，即乏依據，不能准許。
  4.精神慰撫金部分：
    按慰藉金之賠償，以人格權遭受侵害，使精神上受有痛苦為
    必要，至其核給之標準固與財產上損害之計算不同，惟非不
    可斟酌雙方身分、資力與加害程度，及其他各種情形核定相
    當之數額（最高法院51年臺上字第223號判例參照）。查被
    害人丙○○因被告之過失行為而死亡，原告丁○○、乙○○○2人突遭喪子之痛，精神上自受有相當之痛苦，原告2人請
    求被告賠償非財產上之損害，自屬有據。又查原告丁○○於
    被害人丙○○死亡時年約52歲，92年度有薪資所得638,415
    元，名下有不動產7筆（田賦6筆、土地1筆）；原告乙○○○被害人丙○○死亡時年約42歲，無工作亦無其他收，名下
    亦無任何財產；被告則係高職畢業，育有一子就學中，現打
    零工為生，時薪90-100元，92年度有薪資所得12,092元，名
    下無任何財產，此業據被告陳明在卷，並有稅務電子閘門財
    產所得調件明細表存卷可憑，本院參酌兩造上情及其等身份
    、社會地位、經濟能力等情形，及原告等所受痛苦程度，認
    原告丁○○、乙○○○所得請求精神上損害各以1,000,000
    萬元為適當。
  5.綜上，原告丁○○所受損害金額合計為1,789,272元（殯葬
    費367,500元+醫療費6,000元+扶養費元415,772元+精神慰撫
    金1,000,000元=1,789,272元）；原告乙○○○所受損害金
    額合計為1,548,852元（扶養費548,852元+精神慰撫金1,000
    ,000 元=1,548,852元）。
  (二)又按損害之發生或擴大，被害人與有過失者，法院得減輕賠
    償金額或免除之，民法第217條第1項定有明文。再按行車經
    無號誌之交岔路口時，應減速慢行，作隨時停車之準備；行
    駛時，駕駛人應注意車前狀況，並隨時採取必要之安全措施
    ，道路交通安全規則第93條第1項第2款、第94條第3項定有
    明文。查依附於刑事卷之道路交通事故調查報告表(一)、道路
    交通事故現場圖及現場照片所示，肇事地點為無號制之交岔
    路口，肇事後被害人丙○○機車倒於明興路南向北之車道，
    機車刮地痕4.4公尺，落土處距明興路與明興路1079巷口6.4
    公尺，而落土處與刮地痕之起點有3.8公尺，且被告所駕駛
    之車輛係左後視鏡斷落、左前葉子板受損，被害人丙○○所
    騎乘之機車則係機車車頭受損，坐墊脫落，是依車損情形觀
    之，被害人所騎乘之機車應係車頭與被告駕駛車輛之左前方
    發生擦撞，並非已通過交岔路口後，始遭被告所駕駛之車輛
    追撞，參以落土之地點、落土處與刮地痕之距離及刮地痕之
    長度觀之，被害人之機車行經該無號誌交岔路口，顯未減速
    慢行作隨時停車之準備。又被害人丙○○騎乘機車行經上開
    路口，本應注意上開交通安全規則規定，而依當時天氣晴朗
    、夜間有照明、路面乾燥、無缺陷、亦無障礙物，且視距良
    好等情，客觀上亦無不能注意之情事，被害人丙○○疏未注
    意，行經無號誌交岔路口，未減速慢行，作隨時停車之準備
    ，且未注意車前狀況，致與被告所駕駛之自用小客車擦撞，
    堪認其就本件車禍之發生亦有過失。況本件車禍經臺灣臺南
    地方法院檢察署檢察官送請臺灣省臺南區車輛行車事故鑑定
    委員會鑑定結果，亦認被害人丙○○未注意車前狀況，行至
    無號誌之交岔路口時，未注意減速慢行，作隨時停車之準備
    ，為肇事次因，此有該鑑定意見書在卷足憑。原告主張被害
    人丙○○就本件車禍之發生完全無過失云云，尚難憑採，本
    院自得依上開與有過失之規定減輕被告之賠償責任。本件車
    禍事故被告與被害人丙○○之過失既併合為本件車禍之肇事
    原因，本院斟酌雙方過失輕重程度與原因力之強弱，認被告
    與被害人丙○○應分擔之過失比例各為百分之70、百分之30
    ，故本院應按此比例減輕被告賠償責任。從而，原告丁○○
    得請求之損害賠償金額應為1,252,490元（1,789,272*70%＝
    1,252,490，元以下4捨5入），原告乙○○○得請求之金額
    為1,084,196元（1,548,852元*70%＝1,084,196元，元以下4
    捨5入）。
五、再按被保險汽車發生汽車交通事故，受益人得在本法規定之
    保險金額內，直接向保險人請求保險金；保險人依本法規定
    給付之保險金，視為加害人或被保險人損害賠償金額之一部
    分，加害人或被保險人受賠償請求時，得扣除之。強制汽車
    責任保險法第28條及第30條分別定有明文。查本件原告2人
    已依強制汽車責任保險法之規定，向強制汽車責任保險之保
    險人領取保險金1,400,000元，並由原告等平均受領之事實
    ，經原告自承在卷（見本院卷第64頁），揆諸前開說明，被
    告自得將原告所受領之上開保險金，視為應給付賠償額之一
    部分予以扣除，則原告丁○○得請求賠償之金額為552,490
    元（1,252,490元-700,000元=552,490元）；原告乙○○○
    得請求賠償之金額為384,196元（1,084,196元-700,000元
    =384,196元）。
六、末按給付有確定期限者，債務人自期限屆滿時起，負遲延責
    任。給付無確定期限者，債務人於債權人得請求給付時，經
    其催告而未為給付，自受催告時起，負遲延責任。其經債權
    人起訴而送達訴狀，或依督促程序送達支付命令，或為其他
    相類之行為者，與催告有同一之效力，民法第299條第1項、
    第2項定有明文。 又遲延之債務，以支付金錢為標的者，債
    權人得請求依法定利率計算之遲延利息。但約定利率較高者
    ，仍從其約定利率；而應付利息之債務，其利率未約定，亦
    無法律可據者，週年利率為百分之5， 亦為同法第233第1項
    及第203條所明定。本件原告請求被告給付損害賠償，既無
    給付期限，依前開規定，自應於被告受催告而仍未給付時起
    ，始發生給付遲延，查本件附帶民事起訴狀繕本係於94年8
    月9日由被告親自簽收，有刑事附帶民事起訴狀附於本院94
    年度交重附民字第18號卷足憑，是原告2人請求賠償金額應
    自起訴狀繕本送達翌日即94年8月10日起至清償日止，按年
    息百分之5加計法定遲延利息，即有理由，自應准許。
七、從而，原告依侵權行為之法律關係，請求被告給付原告丁○○552,490元、原告乙○○○384,196元，及均自起訴狀繕本
    送達之翌日即94年8月10日起至清償日止，按年息百分之5計
    算之利息，為有理由，應予准許；逾此部分之請求，為無理
    由，應予駁回。
八、本件原告乙○○○勝訴部分，本院命給付之金額未逾500,00
    0元，依民事訴訟法第389條第1項第5款規定，應依職權宣告
    假執行；至於原告丁○○部分，原告丁○○陳明願供擔保請
    求准予宣告假執行，經核其勝訴部分，於法並無不合，爰酌
    定相當之擔保金額准許之。另原告其餘請求既受敗訴判決敗
    訴，其假執行之聲請即因訴之駁回而失所依附，應併予駁回
    。
九、據上論結，本件原告之訴為一部有理由、一部無理由，依民
    事訴訟法第79條、第85條第1項、第389條第1項第5款、第39
    0條第2項，判決如主文。
中    華    民    國    95    年    5     月    11    日
                  民事第二庭    法  官  林佩儒
上為正本係照原本作成。
如對本判決上訴，須於判決送達後20日內向本院提出上訴狀
中    華    民    國    95    年    5     月    11    日
                                書記官  吳信助


司法院資訊處製作；財團法人民間司法改革基金會備份。
